【裁判字號】    99,保險,3
【裁判日期】    991209
【裁判案由】    給付保險金
【裁判全文】
臺灣嘉義地方法院民事判決               99年度保險字第3號
原      告  李月鳳
訴訟代理人  張雯峰律師
            奚淑芳律師
            黃曉薇律師
被      告  富邦人壽保險股份有限公司
法定代理人  蔡明興
訴訟代理人  楊漢東律師
複代理人    吳宏輝律師
上列當事人間請求給付保險金事件，本院於民國99年11月25日言
詞辯論終結，判決如下：
    主  文
被告應給付原告新臺幣柒佰零捌萬陸仟零伍元及自民國九十八年
九月二日起至清償日止，按週年利率百分之十計算之利息。
訴訟費用由被告負擔。
本判決於原告以新臺幣貳佰參拾陸萬元為被告供擔保後，得假執
行；但被告如以新臺幣柒佰零捌萬陸仟零伍元預供擔保，得免為
假執行。
    事實及理由
一、按訴狀送達後，原告不得將原訴變更或追加他訴，但請求之
    基礎事實同一、擴張或減縮應受判決事項之聲請者，不在此
    限，民事訴訟法第255 條第1 項第2 款、第3 款分別定有明
    文。原告原起訴請求被告應給付原告新台幣（下同）700 萬
    元，及自起訴狀繕本送達翌日起至清償日止，按年息百分之
    5 計算之利息，嗣於民國99年4 月8 日以民事爭點整理狀追
    加依保險法第34條第2 項規定及兩造保險契約第16條第2 項
    關於利息給付之約定，擴張利息之請求為按年利一分即年息
    百分之10、起算日則自98年7 月10日至清償日止計算；復於
    99年8 月26日以民事擴張聲明暨準備理由狀擴張聲明第一項
    之請求金額為710 萬4,936 元（加計帳戶價值104,936 元）
    ；另於99年9 月7 日以民事減縮聲明狀主張保單帳戶價值應
    以申請保險金送達文件次二日即98年8 月19日為準計為86,0
    05元，故減縮第一項聲明之請求為708 萬6,005 元及自98年
    9 月2 日起至清償日止按年利一分計算之利息，經核原告上
    開所為，係屬擴張及減縮應受判決事項之聲明，且其基礎事
    實在社會生活上可認為相關連，就原請求之訴訟及證據資料
    ，於審理進行在相當程度內具有一體性，對於被告之防禦及
    訴訟之終結亦無重大不利益，揆諸前揭法條規定，應予准許
    ，合先敘明。
二、原告起訴主張：
（一）富邦人壽保險股份有限公司於98年6 月1 日為安泰人壽保
      險股份有限公司合併而消滅，安泰人壽則更名為富邦人壽
      保險股份有限公司，故保險人並未變更，合先敘明。原告
      之夫張明景於96年9 月29日任職大榮貨運時，自為要保人
      及被保險人，向被告投保「安泰人壽優質理財變額萬能壽
      險乙型」（下稱系爭保險契約），保險金額為700 萬元，
      年繳保費14萬元，依約保險乙型之被保險人於契約有效期
      間身故者，保險人應按保險金額與保單帳戶價值之和給付
      保險金，身故之保險金受益人為被保險人妻子即原告。嗣
      因訴外人陳森棋於98年5 月23日晚間10時許，駕駛車號HS
      -836營業用曳引車至台中縣大雅鄉○○路260 號大榮貨運
      中區轉運站，車尾向西停靠收貨區第45月台卸貨時貿然倒
      車，而原告配偶張明景為現場指揮人員，在該月台前西向
      一公尺處因閃避不及，被夾擠在貨車之車尾與月台之間，
      經送醫不治死亡，案經臺灣台中地方法院檢察署引述行政
      院勞工委員會中區勞動檢查所之職業災害報告書所認被保
      險人張明景酒精濃度0.74mg/l超過正常值0.25 mg/l 為基
      本原因，被保險人站立於拖車停車位置面向月台為間接原
      因，被保險人身故為意外之意見，以98年度偵字第17187
      號對訴外人陳森棋為不起訴處分。陳森棋及雇主大榮貨運
      股份有限公司亦與原告於98年6 月5 日達成和解，由雇主
      給付職災給付、勞保給付、汽車強制責任保險金、職工福
      利，由訴外人陳森棋賠償30萬元。然於原告提出相關文書
      及證據向被告請求，竟遭被告以相驗屍體證明書所載被保
      險人之死亡方式為意外係推測，在台中地方法院檢察署就
      相關事證釐清前拒絕給付。原告為此向財團法人保險事業
      發展中心請求調處，該中心認系爭契約除有條款明訂之特
      殊事故（如故意自殺或自成完全殘廢）外，保險人當不可
      不負給付保險金之責，倘保險人主張有除外責任，依民事
      訴訟法第277 條、最高法院74年度台上字第848 號判決意
      旨，應由被告舉證，被告雖指出第三人全球人壽指稱被保
      險人張明景於值勤時有喝酒，然此尚非屬系爭保險契約除
      外責任之事由，參諸最高法院98年度台上字第1765號、97
      年度台上字第2087號、91年度台上字第1898號判決，無足
      徵保險人業已舉證除外責任，且酒後意外亦屬意外身故，
      被告拒絕給付顯然無理，應按保險金額700 萬元及保單價
      值之和給付原告保險金，以原告於98年6 月24日已備齊全
      部證明文件，並於98年8 月17日送達被告，而保單帳戶價
      值皆以受益人申請保險金之文件送達被告後，次二評價日
      即同年月19日之保單帳戶價值為準計為86,005元，合計被
      告應給付保險金為708 萬6,005 元。另依保險法第34條規
      定「保險人應於要保人或被保險人交齊證明文件後，於約
      定期限內給付賠償金額。無約定期限者，應於接到通知後
      十五日內給付之。保險人因可歸責於自己之事由致未在前
      項規定期限內為給付者，應給付遲延利息年利一分。」，
      及系爭保險契約第16條第2 項約定「本公司應於收齊前項
      文件後15日內給付之。但因可歸責於本公司之事由致未在
      前述約定期限內為給付者，應按年利一分加計利息給付」
      ，被告如無不可歸責之事由，至遲應於98年9 月1 日前給
      付保險金，翌日即負有給付年利一分之遲延利息之責任，
      惟被告迄今尚未給付，故原告自得請求被告給付自98年9
      月2 日起至清償日止按年利一分計算之利息。
（二）被告辯稱被保險人張明景有肝硬化疾病及脊椎病痛卻投保
      高額保險，且於死亡後曾因刑事犯罪經法院送達拘票，健
      康、家庭經濟及工作狀況均為極度不佳，故為預謀自殺達
      到領取保險金之目的云云。惟查：
   1、被告提出之富邦人壽車禍死亡調查報告書（含基礎調查報
      告、側查報告、警筆報告等）均為被告公司員工單方自行
      製作，內容均係被告公司員工依其主觀所製作，內容皆為
      未經受訪當事人確認之傳聞聽說，除與被訪談人之意思多
      有不同外，真實性甚低，且無其他證據相佐，不得採為證
      據，另被告所稱拘票則係違背安全駕駛交通危險罪之拘票
      ，核與實際上張明景經濟狀況為小康無借高利貸，在訴外
      人渣打國際銀行貸放款項僅15萬元，及與胞妹張麗芬投資
      房地產多有收益相較，其疾病對生活幾無影響，在96年投
      保系爭保險時尚且有資力繳納70萬元保險費，被告以被保
      險人張明景94年間之小額信用借款空言其因負債無法繳納
      保險費顯非可採。
   2、另張明景係以投資為主要目的跟隨對保險投資多有心得之
      胞妹張麗芬投保多筆投資型保險，每年繳交保費依保險公
      司規劃比例分做保險及投資二部分，保費自然高於一般保
      險年繳金，相對保險金亦必然提高，以致產生被告所稱投
      保高額保險之錯覺，然被保險人張明景死亡隔日（98年5
      月24日）即為法定退休日，並已向大榮貨運公司聲請退休
      ，約定工作至98年5 月31日，旋即可退休領取單筆高額退
      休金，且再過數月保險即達二年，依系爭保險契約第21條
      第2 項但書約定，於保險契約訂立二年後自殺者，保險公
      司仍應給付保險金，而系爭保險保費為期初繳納，張明景
      已繳足二年計34萬元之保費，故張明景倘係計畫自殺亦應
      待退休且保險滿二年後再行為之，以獲取更多利益。況系
      爭保險為投資型保險，其保費之計算未如傳統保險以年繳
      較優惠於月繳，如訂立系爭保險契約時張明景選擇月繳，
      僅需繳納11,667元，且繳納至死亡當月即可（98年5 月）
      ，可大幅減輕繳納保費之負擔，張明景卻選擇年繳（需繳
      至98年9 月28日）一次繳足14萬元，倘其有意自殺何需浪
      費四個月之保費，且應投保較低廉之意外保險以減少繳納
      金額，無庸在獲得相同保障前提下花費24倍多之保費（以
      700 萬元保障之意外保險，一年保費僅約5,670 元）投保
      投資型保險，顯見本件被保險人並無自殺動機及意圖。
   3、此外，系爭保險契約張明景業已繳費兩期，依保險契約所
      附試算表其保單帳戶價值為86,005元，而第三、四、五年
      之保險成本總和僅83,488元，是依系爭保險契約第7 條，
      緩繳期可至第五年，縱張明景不再繳納保費，以現有保單
      價值準備金計算，至101 年9 月28日保險契約仍有效存在
      ，故被告稱被保險人無力繳納下一期保費始決意於二年內
      自殺等，亦非可採。
（三）被告復稱被保險人張明景非工作時間未穿著反光衣故意突
      然出現於該處，且明知有人叫喊卻執意不離開，顯為自殺
      云云。然參諸訴外人陳森棋、王來發在台中縣警察局豐原
      分局馬岡所98年5 月24日之詢問（調查）筆錄、訴外人陳
      森棋、王來發、黃仁宏於台中地方法院檢察署98年度相字
      第850 號相驗案98年5 月24日訊問筆錄所證稱，及職業災
      害檢查報告書載明「編號45月台邊緣下方處為駕駛視線死
      角」等情，均可知案發時被保險人張明景尚在工作中，其
      可能認為工作已結束即自行卸裝，而未穿戴安全帽及反光
      背心，且應係幫忙駕駛陳森棋開左側車門後即一直站於該
      處，又因被保險人張明景於案發時有喝酒，酒測值0.74mg
      /l，案發現場噪音及大貨車倒車雷達吵雜，及編號45月台
      邊緣下方處為駕駛視線死角等因素，被保險人張明景才無
      法聽聞大榮貨運公司大雅轉運中心班長王來發之提醒，不
      及反應而發生本件意外，被告所辯並非事實。
（四）至於被保險人張明景所投保為投資型保險而非產物保險，
      亦非實支實付之人身保險，其是否同時投保其他保險並不
      重要，此觀諸張明景投保之七家保險公司中被告、全球人
      壽、安聯人壽、遠雄人壽等四家保險公司皆無詢問相關問
      題自明，另96年11月23日新光人壽係詢問「被保險人是否
      投保其他商業實支實付傷害醫療保險或實支實付醫療保險
      」，與本案無關，張明景亦未為不實回答；96年11月12日
      國際紐約人壽係詢問「目前是否同時聲請投保其他保險公
      司」，顯是為避免保險連線通報之空窗期而設，張明景亦
      無不實回答，況保險公司對於投保資料皆有連線，同業間
      皆可查詢，張明景並無隱瞞之動機與實益，是被保險人張
      明景未告知是否投保其他保險，仍不表示其有自殺意圖。
（五）並聲明：被告應給付原告708 萬6,005 元，及自98年9 月
      2 日起至清償日止，按年利一分（即年息百分之10）計算
      之利息；願供擔保請准予宣告假執行。
三、被告則以：
（一）按間接事實之本身，雖非證據，然因其具有判斷直接事實
      存在之作用，故亦有證據之機能，此為最高法院75年度台
      上字第1822號判例所定之證據法則；次按法院依自由心證
      判斷事實之真偽，不得違背論理及經驗法則，此為民事訴
      訟法第222 條第2 項規定之證據法則，故僅需不違背論理
      及經驗法則，認定事實所憑之證據不以直接證據為限，間
      接證據亦包括在內（最高法院76年度台上字第4986號判例
      意旨參照），本件兩造所爭執之事實既為被保險人張明景
      死亡是否為自殺或意外，而其又未留有遺書承認自殺，只
      能依間接事實證明以判斷真偽。查被保險人張明景在大榮
      貨運公司原係擔任危險性較高之大貨車司機，工作期間未
      曾投保如此高額之保險，卻突然在96年間因犯規被大榮貨
      運轉調至卸貨場從事較無危險之指揮車輛停放工作後不久
      ，即在短期內96年9 月至11月間與被告訂立系爭保險契約
      ，同一段期間亦向多家保險公司以分散保險金額方式投保
      鉅額之死亡保險，保額共約3,837 萬元，全數保險契約每
      年應繳納保險費金額約70餘萬元，與其每月收入僅約2 萬
      多元又家無恆產之經濟條件顯不相當，在事後被告公司調
      查人員製作調查報告之訪查過程，受訪對象中也有多人供
      稱被保險人生前經濟狀況不良，不但在公司常向同事借錢
      ，也向地下錢莊借高利貸，且在94年8 月12日前即向渣打
      銀行文心分行以信用借貸方式借15萬元，迄至張明景死亡
      仍無法償還，向銀行信用借款共約80萬元，其子女就學學
      費也係以辦理助學貸款支應，向被保險人管區員警訪查之
      報告書亦記載「員警轉述他太太的說法，當初辦喪事的錢
      也都是跟別人借的」，甚至死亡時尚積欠勞工抒困貸款本
      息100,067 元無法清償，均證其縱使勉強繳納一或二次保
      費，也絕無能力繳納後續保費，若非其在投保時即有蓄意
      利用死亡保險契約預計短期內引發死亡之保險事故之意圖
      ，豈會在如此經濟困頓情況下仍願甘冒無力繳納後續保費
      將使前已繳納之第一、二期近百萬元保費被解約沒收之風
      險而投資年約70萬元之高額保費，遑論原告表示不知何人
      為被保險人繳納保費，觀之就醫紀錄亦發現張明景已有多
      年糖尿病、肝硬化及脊椎病痛之宿疾，96年9 月間投保前
      曾二次在童綜合醫院住院、96年7 月在中國醫藥大學附設
      醫院脊椎開刀等住院之事實，可見張明景於訂立系爭保險
      契約時其健康及家庭經濟狀況都已陷入極度不佳之困境，
      且因違背安全駕駛致交通危險罪而被吊銷駕駛執照，遭雇
      主調任內勤，工作狀況亦面臨困境，張明景死亡後，即因
      刑事犯罪有法院拘票送達至管區員警之台中縣警察局烏日
      分局追分派出所，顯然係預謀以故意自殺之道德危險之惡
      意達到供家人領取保險金之目的。
（二）另本件保險事故發生當天晚上，張明景工作時間已結束，
      其並未穿反光設備、未戴安全帽也未持指揮棒，本不應出
      現在其死亡之地點，卻預先將安全帽放置在倒行之大拖車
      子車車廂內，且在陳森棋所駕駛車輛距離夾擠張明景事故
      發生現場約10公尺前，經訴外人王來發不斷大聲邊跑邊叫
      喊提醒離開，張明景均不為所動而背對倒車中之大拖車以
      致遭夾擠死亡，以現場沒有其他車子在停也沒有其他聲音
      張明景卻未聽到王來發之叫喊，事實經過與正常意外狀況
      不符。況由訴外人陳森棋於98年5 月24日刑事偵查訊問筆
      錄證稱：「（案發當時）我在車道停好之後，我下來開右
      側的門，死者（張明景）還過來幫我開左側的門…」，張
      明景雖受測酒精濃度達156mg/dl（毫克/ 百毫升，正常值
      為小於10），但仍是處於清醒狀態能自17號停車格過來幫
      陳森棋開車門；訴外人王來發於警訊筆錄亦表示案發時張
      明景手放腰部面向卸貨月台，他在張明景左側發現拖車進
      入編號45月台停車格時有大叫要其離開，但張明景應該有
      聽到卻沒反應，顯見其並非酒醉狀態，而係自殺意圖甚堅
      ，故意製造車禍結果發生。
（三）此外，雖張明景在死亡前已向任職公司申請退休，但此動
      作僅為被保險人作為掩飾自殺之藉口而已，不能因此即排
      除其自殺之可能，且被保險人雖因自殺無法領取勞保之老
      年給付，但其家屬仍可領取40個月平均工資之職業災害補
      償及5 個月平均工資之撫卹金，並可依和解取得賠償金額
      ，與無法領取勞保之老年給付金額相較為高，且與退休金
      相當，自無損失可言。至於被保險人張明景投保之系爭保
      險均為投資型壽險，欲保險契約不再繳納保費至101 年9
      月28日仍可有效存在，需以業已繳足二年保費且符合每年
      投資報酬率9 ％之條件為前提，但張明景在繳納第一年保
      費後，即無力繳納第二年保費而申請變更為季繳，第二年
      保費僅繳二季即發生死亡結果，尚未繳足二年保費，故無
      可能至101 年9 月28日保險契約仍有效存在，再就張明景
      捨低廉之意外險而投保高額投資型壽險，且第二年即無法
      正常繳款而聲請變更季繳，由此更足證張明景為自殺非意
      外。
（四）再就張明景除在96年9 月29日向被告公司投保人身保險外
      ，短期內更密集向全球人壽、安聯人壽、新光人壽、國際
      紐約人壽、遠雄人壽、台銀人壽投保壽險，且在新光人壽
      96年9 月30日與96年11月23日要保書所載「您或配偶或子
      女目前有無人身保險單或已在申請本保險以外之其他人身
      保險」及「被保險人是否已投保其他商業實支實付型傷害
      醫療保險或實支實付型醫療保險」之事項、國際紐約人壽
      96年11月12日定期壽險要保單與傳家保變額萬能壽險乙型
      要保單所載「目前是否同時申請其他保險公司」均勾選「
      否」，對要保詢問之聲明內容未盡確實告知義務，在台銀
      人壽保險股份有限公司之96年11月19日不分紅定期壽險中
      被保險人投保經驗欄第2 項則僅勾填「全球人壽購買投資
      型保單500 萬」，刻意隱匿有投保其他人身保險之事實，
      亦可知其有計畫為自殺行為以圖領取保險金。
（五）綜合上開間接因素判斷，可知被保險人在投保時即已事先
      預估將發生道德危險之死亡結果，本件事故係刻意製造之
      死亡事故非意外，被告應可免責。並答辯聲明：原告之訴
      駁回；如受不利判決，請准予供擔保免為假執行。
四、兩造不爭執事項：
（一）富邦人壽保險股份有限公司於98年6 月1 日為安泰人壽保
      險股份有限公司合併而消滅，安泰人壽則更名為富邦人壽
      保險股份有限公司，保險人並未變更。
（二）原告配偶即被保險人張明景於96年9 月29日自為要保人及
      被保險人，向被告（原名安泰人壽）投保「安泰人壽優質
      理財變額萬能壽險乙型」，保險金額700 萬元，年繳保費
      14萬元，身故之保險金受益人為被保險人張明景妻子即原
      告。
（三）被保險人張明景於98年5 月23日晚間10時許，因訴外人陳
      森棋駕駛車號HS-836營業用曳引車至台中縣大雅鄉○○路
      260 號大榮貨運中區轉運站，車尾向西停靠收貨區第45月
      台卸貨時倒車，在該月台前西向一公尺處被夾擠在貨車之
      車尾與月台之間，經送醫不治死亡。
（四）臺灣台中地方法院檢察署引述行政院勞工委員會中區勞動
      檢查所之職業災害報告書所認被保險人張明景酒精濃度（
      0.74mg/l）超過正常值（0.25mg/l）為基本原因，被保險
      人站立於拖車停車位置面向月台為間接原因，以98年度偵
      字第17187 號對訴外人陳森棋為不起訴處分。
（五）原告於98年6 月24日備齊文件向被告請領保險金，於98年
      8 月17日送達請領文件予被告，經被告於98年12月2 日以
      客申字第98448 號通知原告以相驗屍體證明書被保險人死
      亡方式為意外係推測，在臺中地方法院檢察署就相關事證
      釐清以前拒絕給付。
（六）系爭保險保單帳戶價值以受益人申請保險金之文件送達被
      告後次二評價日即98年8 月19日為準之計算結果，保單價
      值金額為86,005元，而系爭保險第三、四及第五年十個月
      之保險成本暨保單行政總費用為83,488元。
（七）兩造曾經財團法人保險事業發展中心調處，調處結果為「
      若保險人主張其有免責事由，則應由保險人負舉證之責，
      是本案保險人若主張除外責任以為免責，即應就其主張之
      免責事由負舉證之責。」有該中心99年1 月27日（99）保
      調字第0217號函附調處結果報告書在卷可稽。
五、是本件應審究者厥為：被保險人張明景是否自殺之故意引起
    之死亡結果？兩造各執一詞，經查：
（一）按人壽保險人於被保險人在契約規定年限內死亡，負給付
      保險金之責。保險法第101 條前段定有明文；又當事人主
      張有利於己之事實者，就其事實有舉證之責任，民事訴訟
      法第277 條前段亦有明定，故本件保險事故之發生係有利
      於原告之事實，依此規定，應由原告舉證證明之，原告證
      明保險事故已發生後，被告如主張有免責事由，即應負舉
      證證明免責事實存在之責任。
（二）本件被保險人張明景於系爭保險契約有效期間內之98年5
      月23日晚間10時許，遭訴外人陳森棋駕駛車號HS-836營業
      用曳引車，在台中縣大雅鄉○○路260 號大榮貨運中區轉
      運站，車尾向西停靠收貨區第45月台倒車卸貨時，在該月
      台前西向一公尺處，被保險人張明景閃避不及，被夾擠在
      貨車之車尾與月台之間，經送醫不治死亡，為被告所不爭
      執。被保險人張明景死亡原因為低血量休克、胸腔內出血
      、胸部背部夾壓傷，死亡方式：【意外】，有相驗屍體證
      明書在卷，並經本院調閱臺灣臺中地方法院檢察署98年度
      相字第850 號相驗卷核閱無誤。被告空言相驗屍體證明書
      所載被保險人張明景之死亡方式為意外係推測，委無足取
      。
（三）被保險人張明景於案發後，經送台中清泉綜合醫院急救時
      ，該醫院抽血檢驗報告單，被保險人張明景酒精濃度156m
      g/dl（正常參考值為小於10），換算呼氣值（酒測值）為
      0.74mg/l（正常值為每公升呼氣0.25毫克以下），有行政
      院勞工委員會中區勞動檢查所函附於臺灣臺中地方法院檢
      察署98年度偵字第17187 號卷，足證被保險人張明景於案
      發時有飲酒無誤。而訴外人陳森棋因過失致死案件，經臺
      灣臺中地方法院檢察署，偵查終結，認定訴外人陳森棋並
      無過失致死犯行，處分不起訴，處分書中援引行政院勞工
      委員會中區勞動檢查所就本件職業災害進行檢查，亦認定
      基本原因：被害人酒精濃度（0.74mg/l）超過正常值（0.
      25ｍｇ／ｌ）；間接原因：被害人立於拖車停車位置，面
      朝向月台有被撞及夾壓傷之危險，此亦經本院調閱上開卷
      宗核閱屬實。然被保險人張明景於值勤時有喝酒之情狀，
      並非系爭保險契約之相關除外責任事由。
（四）被告主張被保險人張明景在公司向多位同事借款，亦向地
      下錢莊借高利貸，向銀行借60萬元信用借款，且於死後因
      刑事犯罪，遭法院拘提，其身體有肝硬化及脊椎病痛開刀
      住院，糖尿病住院記錄，顯係自始即預謀以道德風險之自
      殺方式達到供家人領取保險金之目的云云，為原告所否認
      。被告雖提出員工陳至上製作之富邦人壽車禍死亡調查報
      告書（含基礎調查報告、側查調查報告、警筆報告等）為
      證，而證人陳至上到庭證稱：「（是否有針對實際上訪談
      之結果來製作？）受訪者都是親訪，除了司機陳森祺以及
      管區警員是以電話訪談外。」、「（訪問的對象有哪些人
      ？）李月鳳、一位住在同一排之鄰居、鄰長、案發現場之
      班長及副主任。管區是以電話拜訪。」、「（訪問對象除
      李月鳳外，其他人之真實姓名為何？）我不知道。」、「
      （你到現場訪察時，有無製作現場錄音及筆記？）都沒有
      。」、「（你如何製作本件之死亡調查報告書？）先稍微
      記在腦中，在回去寫報告書。」（見本院99年8 月26日言
      詞辯論筆錄）。足證，本件之死亡調查報告書係被告員工
      陳至上所製作，是否真實，已非無疑，實難以此作為有利
      被告之認定。又被保險人張明景雖曾向台新國際商業銀行
      股份有限公司信用貸款，然於98年11月5 日已結清；另曾
      於94年8 月12日向渣打國際商業銀行股份有限公司貸款15
      萬元，仍有欠款，此亦有台新國際商業銀行股份有限公司
      99年5 月5 日台新總作服帳務字第09900007808 號函及渣
      打國際商業銀行股份有限公司99年5 月13日渣打商銀營業
      字第09900081號函在卷足參；被保險人張明景因違背安全
      駕駛致交通危之案件，遭臺灣臺中地方法院檢察署拘提，
      亦有臺中縣警察局烏日分局99年5 月18日中縣烏警偵字第
      0990018476號函及函附之臺灣臺中地方院檢察署檢察官拘
      票影本在卷可參，被告上開主張被保險人張明景有自殺之
      動機均屬臆測。
（五）系爭保險契約第14條載明「被保險人於本契約有效期間內
      身故者，本契約之效力即行終止，本公司依下列約定給付
      【身故保險金】」，並按日數比例退還已收取之保險成本
      : ．．．二、投保本保險乙型者，按保險金額與保單帳戶
      價值之和給付保險金。．．．」，又第21第1 項第2 款亦
      載明「有下列情形之一者，本公司不負給付保險金的責任
      。二、被保險人故意自殺或自成完全殘廢。但自契約訂立
      或復效之日起二年後故意自殺致死者，本公司仍負給付身
      故保險金或喪葬費用保險金之責任。」有被告優質理財變
      額萬能壽險保險條款書影本在卷可稽。被保險人張明景98
      年5 月23日死亡後，由其家屬申請勞保一次請領老年給付
      ，因在同一投保單位參加保險之年資合計未滿25年（24年
      又364 日) ，不符上開一次請領老年給付之規定，經勞工
      保險局98年6 月19日核定不予給付在案，若被保險人張明
      景未死亡，其於同一投保單位繼續加保至98年5 月24日年
      資即滿25年，當日退職即得一次請領老年給付，此有勞工
      保險局99年7 月6 日保給老字第09910157550 號函附卷。
      而被保險人張明景已向任職之大榮貨運申請退休，經該公
      司核定98年6 月1 日退休，此亦有該公司員工退休通知單
      在卷可按。衡情，被保險人張明景只要工作至98年5 月31
      日，旋即可退休領取單筆高額退休金；且再過數月保險即
      達二年，依系爭保險契約第21條第2 項但書約定，於保險
      契約訂立二年後自殺者，保險公司仍應給付保險金，被保
      險人張明景應無公司核准退休前8 日自殺詐領保險金之理
      。
（六）被告稱被保險人張明景非工作時間未穿著反光衣故意突然
      出現於該處，且明知有人叫喊卻執意不離開，顯為自殺云
      云。然訴外人陳森棋於臺灣臺中地方法院檢察署98年度相
      字第850 號相驗案中證稱，98年5 月23日晚上伊要進廠卸
      貨，伊開車道進去後，要停45號停車格，伊在車道停好後
      ，下來開右側門，死者還過來幫伊開左側門，因他（即被
      保險人張明景）當時原本在幫17號的全拖車拖離連結，看
      到伊在開門就幫伊開，開好後，就上車準備倒車，伊看45
      號已淨空，就往後倒，沒有看到死者在那裡。（見臺灣臺
      中地方法院檢察署98年度相字第850 號卷第22至23頁）。
      足證，當天被保險人張明景應係在工作時間，且在案發現
      場負責開門，並非突然出現無誤。再證人即大榮貨運大雅
      轉運中心班長王來發於臺灣臺中地方法院檢察署98年度相
      字第850 號相驗案中亦證稱「伊當時距離死者約15公尺，
      約三個停車格，他在45號停車格底，接近矮牆，伊在卸貨
      區平台比較高的地方，在卸貨區平台看到陳森棋的曳引車
      已進入停車格，接近卸貨平台，但死者面向卸貨平台，所
      以沒發現，伊大聲叫他，他應該也有聽到，但陳森棋倒車
      時的聲音應該很大」（見臺灣臺中地方法院檢察署98年度
      相字第850 號卷第21頁）。而證人陳森棋於本院證稱「班
      長王來發喊叫時，並沒有聽到，因拖車身長三十尺，且工
      作場所很吵雜，有堆高機運作之聲音，比一般人說話之音
      量大很多倍，故無法聽到，王來發在調查時有說是先跟張
      明景說有車子過來，叫他趕快離開。案發現場若以一般人
      音量大約距離一、二公尺才聽得到，王來發距離張明景比
      較近，距離之差距比貨櫃車四十尺再加上貨櫃車頭之長度
      。」（見本院99年8 月26日言詞辯論筆錄）。益證，案發
      現場噪音及大貨車倒車雷達吵雜，被保險人張明景才無法
      聽聞大榮貨運公司大雅轉運中心班長王來發之喊叫，不及
      反應而發生意外。
（七）系爭保險契約第7 條明定「本契約有下列二款情事之一時
      ，自要保人未交付計畫保費之當期應繳日起進入保費緩繳
      期。且於保費緩繳期內，本公司將不再通知要保人交付保
      險費：一、保單帳戶價值大於零，且要保人向本公司申請
      暫時停止繳付計畫保費者。二、．．．。保費緩繳期內本
      公司仍自保單帳戶價值按月扣除保險成本及保單行政管理
      費，使本契約繼續有效。．．．」。本件被保險人張明景
      已繳費兩期，依保險契約所附試算表其保單帳戶價值為86
      ,005元，而第三、四、五年之保險成本總和僅83,488元，
      是依系爭保險契約第7 條，緩繳期可至第五年，縱被保險
      人張明景不再繳納保費，以現有保單價值準備金計算，至
      101 年9 月28日保險契約仍有效存在，則被告稱被保險人
      張明景無力繳納下一期保費始決意於二年內自殺云云，亦
      非可採。
（八）被告主張被保險人張明景短期內密集向全球人壽、安聯人
      壽、新光人壽、國際紐約人壽、遠雄人壽、台銀人壽投保
      壽險，刻意隱匿有投保其他人身保險之事實，亦可知其為
      有計畫為自殺行為以圖領取保險金云云。然其中臺銀人壽
      保險股份有限公司投保定期壽險300 萬元，於投保時表明
      另購買全球人壽投資型保單500 萬元；南山人壽保險股份
      有限公司已依約理賠身故保險金; 遠雄人壽保險事業股份
      有限公司、全球人壽保險股份有限公司與安聯人壽保險股
      份有限公司，則無類似「除本契約外是否已經購買其他公
      司人身保險」; 被保險人張明景投保新光人壽保險股份有
      限公司，於要保書所載「您或配偶或子女目前有無人身保
      險單或已在申請本保險以外之其他人身保險」時，勾選否
      ; 於投保國際紐約人壽保險股份有限公司時，於要保書「
      目前是否同時申請投保其他保險公司」告知「否」，有臺
      銀人壽保險股份有限公司99年10月4 日壽險契行乙字第09
      900065161 號函、南山人壽保險股份有限公司99年10月6
      日（99）南壽保單字第C1222 號、遠雄人壽保險事業股份
      有限公司99年10月1 日陳報狀，全球人壽保險股份有限公
      司99年10月5 日全球壽（行）字第0991005001號函、安聯
      人壽保險股份有限公司99年10月13日安總字第0991164 號
      函、新光人壽保險股份有限公司99年10月11日新壽法務字
      第0990001012號函及國際紐約人壽保險股份有限公司99年
      10月15日紐服務處字第9910004 號函在卷可按。足證，各
      保險公司設計要保書時，對於要保人是否另有投保其他人
      身保險，並非必需之查詢項目，是縱被保險人張明景於投
      保新光人壽保險股份有限公司及國際紐約人壽保險有限公
      司時，未據實告知，該公司仍可查證，亦難以被保險人張
      明景於投保時有刻意隱匿有投保其他人身保險之事實，逕
      行推斷被保險人張明景之死亡係出於自殺行為所致。
六、綜上，被告並未能舉證證明被保險人張明景之死亡，係出於
    自殺行為，則原告基於受益人之地位，依被保險人張明景與
    被告間之保險契約之約定，請求被告給付應付保險金708 萬
    6,005 元及自98年9 月2 日起至清償日止按年息百分之10計
    算之利息，為有理由。
七、兩造其餘之攻擊或防禦方法及未經援用之證據，經本院斟酌
    後，認為均不足以影響本判決之結果，自無逐一詳予論駁之
    必要，併此敘明。
八、兩造均陳明願供擔保，請求宣告假執行或免為假執行，核與
    民事訴訟法第390 條第2 項、第392 條規定尚無不合，茲分
    別酌定相當之擔保金額，予以准許。
九、本件原告之訴為有理由，依民事訴訟法第78條、第390 條第
    2 項、第392 條，判決如主文。
中    華    民    國    99    年    12    月    9     日
                  民事第二庭法  官  柯月美
以上正本係照原本作成
如對本判決上訴須於判決送達後20日內向本院提出上訴狀
如委任律師提起上訴者，應一併繳納上訴審裁判費。
中    華    民    國    99    年    12    月    9     日
                            書記官  黃怡禎

司法院資訊處製作；財團法人民間司法改革基金會備份。
